【裁判字號】    99,訴,1642
【裁判日期】    991130
【裁判案由】    損害賠償
【裁判全文】
臺灣高雄地方法院民事判決              99年度訴字第1642號
原      告  潘芝薇
訴訟代理人  游淑惠律師
被      告  馮如聖
訴訟代理人  洪幼珍律師
被      告  許寧晏
上列當事人間損害賠償事件，經本院於民國99年11月20日言詞辯
論終結，判決如下：
    主      文
被告應連帶給付原告新臺幣貳拾萬元及被告馮如聖自民國九十九
年八月二十五日起、被告許寧晏自民國九十九年八月二十六日起
均至清償日止，按週年利率百分之五計算之利息。
原告其餘之訴駁回。
訴訟費用由被告負擔五分之一，其餘由原告負擔。
本判決第一項得假執行，但被告如以新臺幣貳拾萬元為原告預供
擔保免為假執行。
原告其餘假執行之聲請駁回。
    事實及理由
一、被告許寧晏未於言詞辯論期日到場，查無民事訴訟法第386
    條各款所列情形，爰依到場原告之聲請由其一造辯論而為判
    決。
二、原告主張：原告與被告馮如聖於民國91年11月30日結婚，嗣
    經被告馮如聖訴請裁判離婚，經本院以96年度婚字第58號民
    事判決判准離婚，並於99年3 月22日確定。詎被告許寧晏明
    知被告馮如聖裁判離婚確定前仍為原告之合法配偶，竟於96
    年6 月3 日早上9 時42分至47分，與被告馮如聖二人身著內
    衣，躺在床上拍攝親密之大頭貼，已超出一般正常男女交往
    分際，足認有男女姦情；二人又繼於97年7 月12日相偕至南
    臺灣某知名風景區度假並同住一房而為相姦行為；復於97年
    11月2 日上午7 時29分許，十指緊扣於馬路上摟肩或攬腰共
    行；再於97年11月8 日22時許，共同返回被告馮如聖所有坐
    落於高雄縣鳥松鄉松浦北巷9 之40號6 樓房屋（下稱上開房
    屋），並發生性行為，嗣經原告於同月9 日凌晨3 時45分許
    會同員警進入上址，發現被告二人衣衫不整，現場並放滿被
    告親密合照之照片，陽台並晾有被告馮如聖之貼身換洗衣物
    ；而被告馮如聖前因於95年12月1 日之妨害家庭行為，業經
    本院以96年度訴字第659 號、臺灣高等法院高雄分院97年度
    上易字第295 號民事判決判令應連帶賠償原告新臺幣（下同
    ）80萬元確定在案，竟不知警惕，再度於上開時日為上開通
    、相姦或明顯逾越正常社交禮儀範疇之親密交往行為，足以
    破壞原告與被告馮如聖之婚姻關係，侵害原告之配偶身份法
    益情節重大，為此依民法第184 條、第195 條規定，請求被
    告連帶賠償精神慰撫金96萬元等語。並聲明：(一)被告應連帶
    給付原告96萬元，及自起訴狀繕本送達翌日起至清償日止，
    按週年利率5 ％計算之利息。(二)願供擔保，請准宣告假執行
    。
三、被告方面：
  (一)被告馮如聖則以：原告所提出之照片雖有拍攝日期，惟伊否
    認96年6 月3 日、97年7 月12日有與被告許寧晏通姦等行為
    ；又於97年11月8 日晚間，伊雖有至被告許寧晏住處，但被
    告許寧晏係在其臥室房內睡覺，伊則在客廳沙發上休憩，並
    無通姦情事，此業經臺灣高雄地方法院檢察署（下稱地檢署
    ）檢察官以98年度偵字第502 號為不起訴處分在案；另伊於
    97年11月2 日因被告許寧晏身體不適而有肩膀酸痛症狀，乃
    為幫其按壓頸肩，並無原告所指親密摟肩或攬腰共行之行為
    ，原告上開主張全為臆測而有不實。退步言之，縱認被告間
    有不當交往之行為，然兩造婚姻係因原告情緒控制不佳、善
    妒、猜疑心重，原告並曾於92年9 月6 日以酒杯毆打伊，於
    95年4 月6 日以汽車衝撞伊成傷，更多次在伊診所大聲咆哮
    、責罵護士，並在病患面前批評伊，二人自95年4 月1 日即
    已分居，亦經法院判決離婚確定，於此段期間並無何交集，
    而原告僅係處心積慮要求財產，是其縱受有精神上之痛苦，
    程度亦屬輕微，所請求之金額顯然過高等語資為抗辯，並求
    為駁回原告之訴，如受不利之判決願供擔保請准宣告免為假
    執行。
  (二)被告許寧晏未於言詞辯論期日到場，據其提出書狀則以：伊
    否認有於96年6 月3 日、97年7 月12日與被告馮如聖為通姦
    等行為，原告僅以伊與被告馮如聖之合照即推測二人有通姦
    行為，顯屬無據。又被告馮如聖於97年11月8 日晚間前至伊
    住處係分享聽演講心得，嗣分享完畢後，伊即至臥房睡覺，
    而被告馮如聖則在客廳沙發上休憩，二人並無通姦行為，此
    業經地檢署為上開不起訴處在案。另伊租屋處燈泡於97年11
    月2 日壞掉，被告馮如聖乃前往更換燈泡，又因伊身體不適
    而有肩膀酸痛症狀，故被告馮如聖好意攙扶伊並按壓肩頸，
    並無原告所指十指緊扣或攬腰共行之行為等語資為抗辯，並
    求為駁回原告之訴，如受不利判決願供擔保請准宣告免為假
    執行。
四、本院之判斷：
    本件原告與被告馮如聖係於91年11月30日結婚，婚姻關係迄
    至99年3 月22日始經法院判決離婚確定而消滅，有本院96年
    度婚字第58號判決及臺灣高等法院高雄分院97年度家上字第
    40號判決、戶籍謄本可稽（見本院卷第9 頁至第39頁、第11
    5 頁），並為原告與被告馮如聖所不爭執（見本院卷第130
    頁）。而原告主張被告二人在其與被告馮如聖婚姻關係存續
    中，明知被告馮如聖為有配偶之人，竟分別於前揭時日共同
    在床上拍攝親密大頭貼、出遊通姦、於馬路上十指緊扣而摟
    肩或攬腰共行，及至被告馮如聖上開房屋發生性行為，而侵
    害其身分法益重大等語，惟為被告所否認，並以前揭情詞置
    辯，是本件爭點為(一)被告是否有原告所指之上開通姦或不當
    交往行為？(二)若有上開行為，是否已達侵害原告之配偶身分
    法益情節重大之情事？(三)原告得請求精神慰撫金以若干為適
    當？茲析述如下：
  (一)本件原告主張被告有於上開期日為通姦及不當交往之情，已
    提出各該日期之親密照片為證，而被告馮如聖對原告提出之
    照片真正固不爭執，被告許寧晏亦未到庭否認照片之真正，
    惟被告均否認有原告所指之通姦及不當交往之事實；而審視
    原告提出於96年6 月3 日拍攝之大頭貼照片（見本院卷第41
    頁），其上固顯示被告馮如聖當時係身著內衣與被告許寧晏
    同拍大頭貼，惟無法看出被告許寧晏當時係身著內衣並與被
    告馮如聖同躺床上拍攝，又親友間因故而同拍大頭貼之情形
    所在多有，尚不足以此照片即認定被告間已有通姦或不當交
    往之行為。又原告提出2 人於97年7 月12日相偕出遊照片（
    見本院卷第42頁），固足認定二人有出遊之事實以及被告馮
    如聖有外宿旅店，及該旅店房床上放置有女性皮包之情，惟
    亦無足認定當時被告二人同住一房並有為相姦行為。再原告
    提出97年11月2 日被告二人在馬路上共行之照片（見本院卷
    第68頁），僅可看出被告並肩同行，偶有摟肩或攬腰共行之
    親密行為，亦無從看出被告於同行前、後曾有性行為。末就
    原告提出97年11月9 日3 時許會同警方在被告馮如聖住所房
    間查獲二人分著汗衫及內褲、睡衣之照片，固堪認定被告二
    人當時過從甚密，並應有同處一室或曾同床共眠之情，惟既
    無實據足認二人有為性行為，且當日在現場經員警扣得經擦
    試過之衛生紙而經送驗後，亦無發現有被告馮如聖之精液，
    有卷附臺灣高雄地方法院檢察署檢察官98年度偵字第502 號
    不起訴處分書可稽（見本院卷第50頁），是仍不能證明被告
    間曾發生過性行為，此外，原告亦未提出其他證據證明被告
    二人曾發生性行為，是原告主張被告二人有通姦之行為云云
    尚無足採。然由上開照片已足認定被告二人有共同出遊及多
    次同行或同處一室之情，又於同處一室休憩時，被告馮如聖
    復僅身著汗衫，被告許寧晏亦僅著睡衣，足見二人間應非僅
    為普通好友而無逾越一般朋友正常往來之關係；復由被告二
    人前業因於95年12月1 日共處於一套房內，並於95年間多次
    於公開場所親密牽手、搭肩或攬腰共遊，及以電子郵件內容
    為訴說思念之情，並共同報名欲前往日本旅遊等節，而經法
    院認定二人已逾越一般已婚男子與女子正常社交之程度，及
    漠視原告基於婚姻關係所生之家庭生活圓滿和諧利益，不法
    侵害原告本於婚姻配偶之身分法益且情節重大，認定被告應
    就此部分行為連帶對原告負精神上損害賠償責任，有本院96
    年度訴字第659 號判決、臺灣高等法院高雄分院97年度上易
    字第295 號判決附卷可稽（見本院卷第51頁至第67頁），而
    被告馮如聖對上開判決及卷證資料亦無意見，足見被告間自
    95年起即有多同行及出遊之情，其等於前開判決事件後復再
    於96年至97年之上開期日而為同行、出遊及親密動作（攬腰
    或摟肩），是被告於上開時日縱無通姦行為，惟確有過從甚
    密及情感匪淺之交往己堪認定，則被告於原告與被告馮如聖
    尚於婚姻存續中，仍故意再為上開行為，既明顯破壞原告婚
    姻生活之圓滿安全及幸福，並屬故意以背於善良風俗之方法
    共同加損害於原告，則原告主張被告間有不當之親密交往行
    為應認屬真實。被告空言辯稱僅係分享聽演講心得或因身體
    不適而由被告馮如聖施以按摩以減輕痛楚，且僅係一般友人
    云云，顯係卸責之詞而無足採信。
  (二)按「因故意或過失，不法侵害他人之權利者，負損害賠償責
    任。故意以背於善良風俗之方法，加損害於他人者亦同。」
    、「數人共同不法侵害他人之權利者，連帶負損害賠償責任
    。」、「不法侵害他人之身體、健康、名譽、自由、信用、
    隱私、貞操，或不法侵害其他人格法益而情節重大者，被害
    人雖非財產上之損害，亦得請求賠償相當之金額。」、「前
    二項規定，於不法侵害他人基於父、母、子、女或配偶關係
    之身分法益而情節重大者，準用之。」，民法第184 條第1
    項、第185 條第1 項前段及第195 條第1 項、第3 項分別定
    有明文。次按配偶應互相協力保持其共同生活之圓滿、安全
    及幸福，而夫妻互守誠實，係為確保其共同生活之圓滿安全
    及幸福之必要條件，故應解為配偶因婚姻契約而互負誠實之
    義務，配偶之一方行為不誠實，破壞共同生活之圓滿、安全
    及幸福者，即為違反因婚姻契約之義務而侵害他方之權利（
    最高法院55年臺上字第2053號判例意旨參照）。是若夫妻之
    一方違反婚姻之誠實義務，與婚姻外之第三人發生通姦或其
    他親密行為，致破壞夫妻共同生活之圓滿幸福者，則該行為
    人（含配偶之一方及婚姻外之第三人），即係侵害婚姻關係
    存續中之他方配偶基於配偶關係之身分法益，而屬情節重大
    ，自得依民法第195 條第1 項前段及第3 項之規定，請求非
    財產上之損害賠償。本件原告因被告間所為親密交往行為，
    破壞原告婚姻生活之圓滿安全及幸福已如前述，是原告主張
    其基於與被告馮如聖間之配偶關係而生之身分法益受侵害，
    且屬情節重大，得依前開規定，訴請被告負連帶賠償責任，
    應屬有據。
  (三)再按慰藉金之賠償須以人格權遭遇侵害，使精神上受有痛苦
    為必要，其核給之標準固與財產上損害之計算不同，然非不
    可斟酌雙方身分資力與加害程度，及其他各種情形核定相當
    之數額，最高法院51年台上字第223 號著有判例可資參照。
    本院審酌原告與被告馮如聖雖有夫妻關係，惟二人既自95年
    4 月間起即分居，為二人所不爭執（見本院卷第130 頁），
    又依本院以96婚字第58號離婚判決載明原告與被告馮如聖二
    人自分居後，婚姻關係不僅未能改善，甚且僅有之見面時間
    即是法庭，兩造維持婚姻關係之感情基礎已不存在等情（見
    本院卷第19頁、第20頁），而其等對該判決亦無意見，顯見
    其等婚後感情既不睦，復已分居多年，原告並前即得悉被告
    間之不當交往而多次提起民、刑事訴訟，雙方當時嫌隙已深
    ，夫妻感情自漸淡薄，則原告就被告間又再度於96、97年間
    所為上開親密交往之不當行為提起訴訟，則其所受之精神上
    痛苦，理應較初始知悉時為輕微；又參酌原告為大學畢業，
    於婚前係擔任空姐，月薪約5 、6 萬元，名下有房、地各1
    筆及汽車2 輛、投資2 筆；被告為醫學院畢業，現為開業醫
    生，收入如國稅局申報之所得，名下有房、地及投資多筆等
    情，業經兩造陳明在卷，並有本院調取之稅務電子閘門財產
    所得調件明細表（見本院卷第129 頁、第84頁至第100 頁）
    可稽，以兩造之身份、經濟狀況、社會地位、及原告所受之
    痛苦及原告損害程度等一切情狀，本院認原告請求96萬元之
    精神慰撫金尚屬過高，應以20萬元始為合理適當，是其此部
    份之請求應予准許；逾此數額之請求則不應准許。
五、綜上所述，原告依侵權行為之法律關係，請求被告連帶給付
    20萬元，及自起訴狀繕本送達被告翌日起（被告馮如聖自99
    年8 月25日起，被告自99年8 月26日起），並均至清償日止
    ，按週年利率5%計算之利息為有理由，應予准許，逾此部分
    之請求則為無理由，應予駁回。
六、又本判決第1 項被告應給付之金額未逾50萬元，依民事訴訟
    法第389 條第1 項第5 款規定，應依職權宣告假執行，原告
    雖聲請就勝訴部分為假執行之宣告等語，惟本院既已依職權
    宣告假執行，因認原告此部分聲請，僅為促請本院為職權發
    動，併予敘明。另被告聲明願供擔保請准宣告免為假執行，
    經核與法律規定相符，亦酌定相當之擔保金額宣告之。而原
    告其餘假執行之聲請，因訴之駁回而失所依附，不應准許，
    自應併予駁回。
七、本件事證已臻明確，兩造其餘主張、陳述及所提證據，核與
    判決結果不生影響，爰不逐一論述，併予敘明。
八、據上論結，本件原告之訴為一部有理由，一部無理由，依民
    事訴訟法第385 條第1 項前段、第79條、第85條第2 項、第
    389 條第1 項第5 款、第392 條第2 項，判決如主文。
中    華    民    國    99    年    11    月    30    日
                  民事第四庭  法  官  楊淑珍
正本係照原本作成。
如不服本判決，應於送達後20日內，向本院提出上訴狀並表明上
訴理由，如於本判決宣示後送達前提起上訴者，應於判決送達後
10日內補提上訴理由書（須附繕本）。如委任律師提起上訴者，
應一併繳納上訴審裁判費。
中    華    民    國    99    年    11    月    30    日
                              書記官  吳良美

司法院資訊處製作；財團法人民間司法改革基金會備份。
